【裁判字號】    98,台抗,579
【裁判日期】    980723
【裁判案由】    請求確認法律關係存在
【裁判全文】
最高法院民事裁定              九十八年度台抗字第五七九號
再 抗告 人  甲  ○
            乙○○
共      同
訴訟代理人  陳欣佑律師
上列再抗告人因與桃園縣桃園地政事務所間請求確認法律關係存
在事件，對於中華民國九十七年十二月十七日台灣高等法院裁定
（九十七年度抗字第二○五六號），提起再抗告，本院裁定如下
：
    主  文
再抗告駁回。
再抗告訴訟費用由再抗告人負擔。
    理  由
按確認法律關係之訴，非原告有即受確認判決之法律上利益者，
不得提起。為民事訴訟法第二百四十七條所明定，所謂即受確認
判決之法律上利益，須因法律關係之存否不明確，致原告在私法
上之地位有受侵害之危險，而此項危險得以對於被告之確認判決
除去之者，始有確認之法律上利益。又對於繼承權之存否有利害
關係之人否認繼承人之繼承權存在，致影響繼承人之繼承權利，
始得以之為被告，提起確認其繼承權存在，以除去其不安狀態，
而得認有確認之法律上利益。地政機關對於為繼承登記之聲請人
，以其未提出繼承人身分文件，否准其繼承登記，乃係本於地政
機關登記審核之職權，所為應否准予繼承登記之原因，不生聲請
登記人繼承權存否之私權爭執，即無從除去其繼承權存否私權爭
執之不安狀態，自不得以地政機關為被告，對之提起確認其繼承
權存否之訴。其次，申請遺產分割登記，地政機關須本於法律所
賦與形式及實質審查之職權，就聲請登記所提出之資料予以審核
是否合於土地登記規定及相關行政法令函釋之要件，倘地政機關
駁回其申請，仍得循訴願程序請求救濟後，迨其訴願遭駁回，並
依民國八十九年七月一日施行之行政訴訟法第五條第二項之規定
，提起課予義務或請求該機關應為行政處分或特定內容之行政處
分訴訟。至土地法第五十六條所謂「得向該管司法機關訴請確認
其權利」，係以私法上權利之爭執為限，故係以對聲請登記人聲
請登記之權利有私權爭執之人為被告，向普通法院提起確認其權
利存在之訴而言。查本件再抗告人主張就其被繼承人陳坤所遺桃
園縣龜山鄉○○○段陳厝坑小段二四一號等七筆土地於七十九年
向相對人桃園縣桃園地政事務所聲請繼承分割登記，相對人以繼
承系統表所載繼承人無繼承權為由，駁回其聲請。相對人否認伊
對被繼承人陳坤、陳蔡粉有繼承權，因以相對人為被告，請求確
認伊就陳坤、陳蔡粉之遺產繼承權存在。惟本件相對人就應否准
予辦理分割繼承登記，所為駁回之行為，乃係相對人就公法上所
為之行政處分，僅涉及公法上准駁行政處分之爭議，而依卷證資
料，既無第三人出面否認其繼承權利，即不生再抗告人繼承權存
否之私權爭執。準此，再抗告人以相對人為被告，請求確認其對
系爭遺產繼承權存在，既無從除去繼承權存否私權爭執之不安狀
態，即難謂有即受確認判決之法律上利益，自屬欠缺權利保護之
必要，原法院維持台灣桃園地方法院所為駁回再抗告人之訴之裁
定，駁回其抗告，理由雖稍有不同，結論並無二致，仍應予維持
。再抗告意旨，仍執陳詞，聲明廢棄，為無理由。
據上論結，本件再抗告為無理由。依民事訴訟法第四百九十五條
之一第二項、第四百八十一條、第四百四十九條第二項、第九十
五條、第七十八條，裁定如主文。
中    華    民    國  九十八  年    七    月  二十三  日
                      最高法院民事第六庭
                          審判長法官  劉  福  來
                                法官  陳  國  禎
                                法官  陳  重  瑜
                                法官  吳  麗  女
                                法官  簡  清  忠
      本件正本證明與原本無異
                                      書  記  官
中    華    民    國  九十八  年    八    月    十    日
                                                Ａ


司法院資訊處製作；財團法人民間司法改革基金會備份。
